臺灣澎湖地方法院民事裁定　　　　　　　100年度家抗字第1號
抗　告　人　財政部國有財產局臺灣南區辦事處澎湖分處
法定代理人　黃淑燕
相　對　人　財政部高雄關稅局
法定代理人　林清和
代　理　人　盧世寧
上列抗告人與相對人間聲請選任遺產管理人事件，抗告人對於民
國100年2月15日本院100年度司財管字第1號裁定提起抗告，本院
管轄之第二審法院裁定如下：
    主  文
抗告駁回。
抗告程序費用新臺幣壹仟元由抗告人負擔。
    理  由
一、抗告意旨略以：
  (一)因被繼承人洪永在於99年10月10日死亡，尚積欠相對人新臺
    幣943,118元，而其繼承人均為拋棄繼承權等情觀之，足認
    被繼承人遺債大於遺產。
  (二)按司法院74年l0月15日（74）院台廳一字第05786號函示：
    「嗣後各地方法院受理有關無人繼承遺產管理事件時，先順
    序繼承人均拋棄繼承，其次順序繼承人有無不明而應準用關
    於無人承認繼承之規定時，應先審核可否依民法第1177條規
    定選任遺產管理人。如無法選任遺產管理人者，因此類拋棄
    繼承事件，多屬遺債大於遺產，形同破產，儘量避免選任國
    有財產局為遺產管理人…」。又民法第1185條規定：「第
    1178條所定之期限屆滿，無繼承人承認繼承時，其遺產於清
    償債權並交付遺贈物後，如有剩餘，歸屬國庫」，而本案可
    能屬於遺債大於遺產，恐日後遺產無法歸屬國庫，且抗告人
    為依國有財產法規定綜理國產事務之行政機關，執行事務預
    算為全國人民納稅所得，倘顯無遺產可歸屬國庫，即應避免
    選任抗告人為遺產管理人。
  (三)現行法令並無已拋棄繼承人不得充任遺產管理人之規定，且
    拋棄繼承之繼承人，對被繼承人生前之債權債務關係應較清
    楚，故在被繼承人原有繼承人，因繼承人拋棄繼承，致繼承
    人有無不明之情形時，選任遺產管理人，宜儘就與被繼承人
    關係親近之親屬選任之，始符合公平及社會感情，且本件各
    該順位之繼承人雖均拋棄繼承，惟就法律或事實均無礙其擔
    任遺產管理人之職，且應認有協助清理債務之道義責任，故
    應以被繼承人之最近親屬為遺產管理人始稱允當。
  (四)因本案遺債大於遺產，選任抗告人為遺產管理人，則管理期
    間不僅須耗費人力，所需之相關費用亦將由國庫代為墊付，
    若遺產不足以清償，將使國庫受損，且造成浪費國家資源於
    特定人之不公現象，為此請求廢棄原裁定等語。
二、按先順序繼承人均拋棄其繼承權時，由次順序之繼承人繼承
    。其次順序繼承人有無不明或第四順序之繼承人均拋棄其繼
    承權者，準用關於無人承認繼承之規定；繼承開始時，繼承
    人之有無不明者，由親屬會議於一個月內選定遺產管理人，
    並將繼承開始及選定遺產管理人之事由，向法院報明；無親
    屬會議或親屬會議未於前條所定期限內選定遺產管理人者，
    利害關係人或檢察官，得聲請法院選任遺產管理人，並由法
    院依前項規定為公示催告，民法第1176條第6 項、第1177條
    、第1178條第2項分別定有明文。
三、經查：
  (一)相對人主張被繼承人洪永在生前因高雄關稅局88年度第0962
    號處分書積欠相對人罰鍰，惟被繼承人洪永在於99年10月10
    日死亡，其繼承人均已拋棄繼承權，且其親屬會議並未於1
    個月內選定遺產管理人等情，業據其提出高雄關稅局處分書
    、郵務送達等影本為證，並經本院依職權調取上開拋棄繼承
    權卷宗核閱屬實，堪信為實，故相對人對於被繼承人之遺產
    即具有利害關係，屬法律上之利害關係人，其聲請選任被繼
    承人之遺產管理人，洵屬有據，應予准許。
  (二)按司法院釋字216號解釋：「法官依據法律獨立審判，憲法
    第八十條載有明文。各機關依其職掌就有關法規為釋示之行
    政命令，法官於審判案件時，固可予以引用，但仍得依據法
    律，表示適當之不同見解，並不受其拘束，本院釋字第一三
    七號解釋即係本此意旨；司法行政機關所發司法行政上之命
    令，如涉及審判上之法律見解，僅供法官參考，法官於審判
    案件時，亦不受其拘束。」因此，司法院74年10月15日（74
    ）院台廳一字第05786 號函文固表明儘量不宜選任抗告人為
    遺產管理人，惟上開函文僅供法院斟酌，非謂不得選任抗告
    人為遺產管理人，抗告人自不得執為拒絕擔任遺產管理人之
    依據，合先敘明。
  (三)被繼承人之繼承人均已拋棄繼承，足見其等均已無意願擔任
    被繼承人之遺產管理人，難以期待該無意願之繼承人會善盡
    遺產管理人之注意義務，亦難期待其能圓滿達成遺產管理工
    作；又擔任遺產管理人須熟悉相關法律程序，否則可能有稅
    捐相關法令之罰責，實非一般人必然可勝任，且抗告人並未
    提出其他證據釋明被繼承人尚有其餘親屬可資擔任遺產管理
    人，本件自難以選任被繼承人之其他親屬為遺產管理人，抗
    告意旨主張應選任被繼承人之最近親屬為遺產管理人云云，
    即無足採。
  (四)抗告人為國家管理財產之機關，本質上負有為民服務之公益
    性質，不能以遺產償債後有剩餘為其擔任遺產管理人之前提
    ，且管理遺產並非僅對被繼承人之親屬免於管理遺產之利益
    ，尚對繼承人之債權人、受遺贈人之債權實現有利，加強社
    會交易之信賴性，落實債務人財產為債權之總擔保原則，亦
    即不因交易一方之死亡而使債權實現發生困難，所以管理遺
    產具公益性質，且國庫對洪永在之遺產具有期待利益，由抗
    告人為遺產管理人，應屬適當。又抗告人若擔任遺產管理人
    ，關於由抗告人代墊之遺產管理費用，解釋上得類推適用破
    產法第97條規定應先於遺產之債權，隨時由遺產清償之，且
    依遺產及贈與稅法第17條第1項第11款規定管理遺產之直接
    必要費用，應自遺產總額中扣除，免徵遺產稅，是遺產管理
    人所代墊之遺產管理費用，仍可自遺產中優先受償，遺產管
    理人依民法第1183條規定，亦可請求遺產管理之報酬，不因
    抗告人管理遺產而有浪費國家資源或造成國庫損害之情形，
    抗告人此部分主張，難以採信。況抗告人為政府機關，與被
    繼承人曾福文間無利害關係，且有相當之專業能力足以勝任
    管理職務，此非一般已拋棄繼承之被繼承人親屬所能比擬，
    故抗告人仍為較適當之遺產管理人，原審選任抗告人為被繼
    承人曾福文之遺產管理人，核無不合，抗告意旨認原裁定不
    當，求予廢棄，即無理由，應予駁回。
四、據上論結，本件抗告為無理由，依非訟事件法第21條第2 項
    、第24條第1項、第46條、民事訴訟法第495條之1第1項、第
    449條第1項、第78條，裁定如主文。
中    華    民    國   100    年    3     月    28    日
                家事法庭  審判長法  官  管安露
                                法  官  李宛玲
                                法  官  陳順輝
以上正本係照原本作成。
本裁定除以適用法規顯有錯誤為理由，不得再抗告。如提起再抗
告，應於收受後10日內委任律師為訴訟代理人向本院提出再抗告
狀，並繳納再抗告費新台幣1,000元。
中    華    民    國   100    年    3     月    29    日
                                書記官  王耀煌